【裁判字號】    89,上,1395
【裁判日期】    900627
【裁判案由】    損害賠償
【裁判全文】
台灣高等法院民事判決  八十九年度上字第一三九五號
      上  訴  人  甲○○
      訴訟代理人  林詮勝律師
      被上訴人    乙  ○
      訴訟代理人  王如玄律師
右當事人間損害賠償事件，上訴人對於中華民國八十九年十一月二十日臺灣臺北地方
法院八十九年度訴字第二八四○號第一審判決提起上訴，本院判決如左：
    主    文
上訴駁回。
第二審訴訟費用由上訴人負擔。
    事    實
甲、上訴人方面：
一、聲明：（一）原判決不利於上訴人之部分廢棄。（二）被上訴人應與陳山旺連帶
    給付上訴人新台幣伍佰萬元正，及自民國八十九年七月十四日起，至清償日止，
    按年息百分之五計算之利息。
二、陳述：除與原判決記載相同者外，補稱略以：
（一）被上訴人乙○與陳山旺為夫妻，共同經營皇友房屋仲介實業有限公司及房友資
      訊雜誌社，民國七十六年間，經朋友介紹與原告認識後，曾經邀約原告投資其
      所營之房屋買賣，及向原告調借現金周轉，初期均為小額借款，有借有還，信
      用尚稱良好，繼自八十一年間起，陸續用皇友仲介公司之支票，向原告借款壹
      佰萬元以上，至八十二年間止，已達四百萬元，連同積欠多年之利息八十一萬
      元，合計為四百八十一萬元。八十二年十二月二十四日起，至八十三年六月間
      ，前開借款之票期均將到期，被上訴人乙○又以彼等在大陸所營工廠需要增資
      ，再向上訴人貸借二百萬元，並稱增資後，彼等想將大陸工廠賣掉，已經有人
      出面洽購，可以一併歸還。上訴人不疑，且已借出四百萬元，因而答應續為增
      借二百萬元，其中一百十五萬元係於八十二年十二月二十四日匯入被上訴人所
      有台北二信松山分社之帳戶，被上訴人及陳山旺乃在八十三年六月廿九日簽發
      房友雜誌社，到期日為同年十月一日之六張連號支票，各一百萬元予上訴人，
      以給付加借之二百萬元及換回前開欠款四百萬元之皇友仲介公司支票，上訴人
      隨即存入台北區中小企業銀行三興分行。
（二）以上借款到期，被上訴人及陳山旺一直要求延期、經多次換票而未還，其間僅
      於八十四年四月十九日，被上訴人以其所有坐落台北市○○街○段八十號之七
      樓房屋，連同土地，為上訴人設定二百萬元之抵押權，事後出售，清償一百八
      十一萬元，尚餘五百萬元部分，則由陳山旺再開系爭六張房友雜誌社之本件支
      票，換回以前所開之支票，陳山旺卻於八十五年六月廿五日至銀行結清銷戶，
      攜款前往大陸而避不見面，被上訴人乃將債務責任，全部推由陳山旺負責，二
      人顯有共同詐欺借款之侵權行為甚明。
（三）被上訴人在台北縣警察局三峽分局與上訴人對談時，曾稱「本來有一個兩百萬
      ，我因為知道陳一笙（即陳山旺）要用，就跟甲○○講說，我沒有告訴她原本
      是陳一笙要用」，可見被上訴人稱只向上訴人小額借款等語，並非真實。
（四）被上訴人與陳山旺共同向上訴人借款之時間：八十一年一月廿八日、八十一年
      六月十八日、八十二年一月十九日、八十二年七月二日、各借一百萬元。以上
      均持二人共同經營之皇友仲介公司之支票，向上訴人借貸；八十二年十二月廿
      四日至八十三年六月間，借款均將到期，被上訴人又以大陸所營工廠需要增資
      ，再向上訴人借貸二百萬元，並稱增資後，彼等想將大陸工廠賣掉，可以一併
      歸還，上訴人不疑，乃於八十二年十二月廿四日在台北國際商業銀行三興分行
      匯出一百十五萬元至被上訴人所有台北二信松山分社之帳戶，事後又借八十五
      萬元，一共增借二百萬元給伊，並收受被上訴人與陳山旺於八十三年六月廿九
      日所簽發房友雜誌社，到期日同為同年十月一日之六張連號各一百萬元之支票
      ，所有之借款，均依被上訴人或陳山旺之電話指示，或予現金支票，或匯至指
      定之帳戶，或其他之方式交付者。
（五）房友仲介公司，名義雖由陳山旺擔任負責人，實際上係由被上訴人與陳山旺共
      同經營；而陳山旺於八十九年一月在檢察官偵查時供稱為被上訴人獨立經營，
      且依房友仲介公司於八十三年六月二十一日與松泉建設有限公司簽訂委售房屋
      之合約書，亦由被上訴人與陳山旺共同出面，足見被上訴人諉稱房友仲介公司
      與其無涉云云，即非真實。前揭支票，屆期經多次之換票，約在八十四年九月
      一日至九月二十日間全數退票，連同利息，合計支票七張，共六百八十一萬元
      ，事後則由被上訴人出面取回，並送台灣中小企業銀行松山分行註銷退票之紀
      錄，依被上訴人供稱彼等於八十二年間業已簽妥離婚協議，且已分居云云，為
      何仍由被上訴人乙○出面取回退票？已有疑義！何況八十三年六月廿九日之二
      百萬元還是被上訴人出面借款及換票？
（六）被上訴人指稱八十二年六月四日匯入上訴人所有台北企銀三興分行00000
      00000000帳戶中之新台幣一百九十五萬元，即為其透過上訴人借與陳
      山旺之二百萬元款項（預扣五萬元利息），並非真實。
（七）前開匯款，實係返還其與陳山旺共同向上訴人所借之另筆貸款：被上訴人與陳
      山旺共同於八十二年四月一日，向上訴人借貸二百萬元，經上訴人至台北國際
      商業銀行三興分行，提領現金二百萬元，換成台灣銀行總行營業部帳號七十，
      票號為ＢＡ0000000、0000000，各一百萬元之台支本票交與被
      上訴人，彼等乃簽發八十二年七月一日期，台灣中小企銀松山分行，甲存０二
      四三三之七號帳戶，票據號碼ＡＨ0000000、0000000，面額各
      一百萬元之皇友仲介公司支票，及八十二年五月一日、八十二年六月一日、八
      十二年七月一日之利息支票三張，各五萬元，經上訴人於八十二年四月十三日
      交由銀行託收；惟在到期日前，被上訴人表示要先還這筆二百萬元，被上訴人
      乃提前於八十二年六月四日匯還一百九十五萬元，而其餘之五萬元，則以原定
      八十二年七月一日到期之（利息）款項抵付，至於二張各一百萬元之本金，乃
      在到期前抽回，而未提兌，此項事實可由託收紀錄明白查知。
（八）台灣中小企業銀行松山分行九十年三月九日，以九十松山字第００五三一號函
      ，檢覆鈞院查詢支存戶房友資訊雜誌社（帳號一二一二之六）於八十四年九月
      八日辦理票號一四五九四五至一四五九五一號等七張註銷退票紀錄之申請單，
      並未載明辦理者為誰？但當時陳山旺曾以電話向上訴人表示，其在大陸，並且
      責怪被上訴人不該讓它退票；而稽之該筆跡，不像陳山旺之字體，亦非出自房
      友資訊雜誌社之會計；雖被上訴人否認為其字跡，但參酌其寫過之資料，上訴
      人認為其中房友資訊雜誌社七字，神似被上訴人之筆跡。
三、證據：除援用原審提出者外，補提本票影本、合約書等件為證。
乙、被上訴人方面：
一、聲明：駁回上訴。如受不利判決，請准供擔保宣告免為假執行。
二、陳述：除與原判決記載相同者外，補稱略以：
（一）被上訴人並未與陳山旺共同向上訴人借款六百八十一萬元。事實上，被上訴人
      並未向上訴人借款，本案系爭款項全係陳山旺與上訴人間之債務關係，被上訴
      人並不知情，更無共同借款可言。查如原判決附表六張本票上，僅有陳山旺與
      房友資訊雜誌社之簽章，並沒有被上訴人之簽章發票或背書，上訴人所稱被上
      訴人有與陳山旺共同簽發本票予伊與事實不符。被上訴人從未持皇友仲介公司
      或房友雜誌社支票向上訴人借貸，更未曾指示上訴人匯款或收受上訴人本件系
      爭借款。又上訴人所稱被上訴人出面換票、取回、註銷退票紀錄等事，完全憑
      空捏造況縱有取回支票、註銷退票紀錄與本件無關，本件重點仍然是當初誰人
      借錢，上訴人應針對爭點舉證以實其說。
（二）被上訴人從未承認（或不否認）曾向上訴人借二百萬元，也未於原審原證八號
      錄音帶中承認向上訴人借款二百萬元，既無借款事實，被上訴人自然更不可能
      有會承認（或不否認）借款事實。而原證八號錄音帶譯文，被上訴人說：「本
      來有一個兩百萬．．．原本是陳一笙要用。」該段話所指的絕非是被上訴人有
      向上訴人借款二百萬，而是在八十二年六月四日，因時日過久確實日期被上訴
      人已不復記憶，故於答辯狀誤植為八十年左右，近日因調閱銀行資料，始知應
      為八十二年六月四日。當時被上訴人尚不知陳山旺有外遇，被上訴人事後得知
      借款當時並不知情，上訴人借了二百萬元給陳山旺，並向陳山旺收取利息以獲
      利，因當時景氣很好，被上訴人有些積蓄，又心想自己丈夫的利息錢可以自己
      賺，不必便宜外人，於是與上訴人商量，表示自己可以拿出二百萬元來交給上
      訴人，透過上訴人借給陳山旺，但不要讓陳山旺知悉這筆錢是被上訴人拿出來
      的，陳山旺支付之利息再由上訴人轉交給被上訴人，上訴人也同意了。後來被
      上訴人得知陳山旺有外遇後，大受打擊，就向上訴人表示要把這二百萬元收回
      來，上訴人遂把該二百萬元返還於被上訴人。再者上訴人所提之原證八號錄音
      帶中兩造之對話，在被上訴人不知情的情形下錄音的，而綜觀全部譯文，只有
      上訴人單方面硬要指稱被上訴人有向伊借錢，或有答應賣工廠還上訴人錢，然
      被上訴人則一再予以否認、澄清。
（三）上訴人雖曾於八十二年十二月二十四日在台北國際商業銀行三興分行，匯款一
      百十五萬元款項入被上訴人帳戶。惟查，在此之前即八十二年六月四日被上訴
      人即有先匯一百九十五萬元給上訴人台北企銀三興分行0000000000000 帳戶中
      ，上訴人只不過是匯還被上訴人其中部分款項而已，焉能以此證明被上訴人有
      向其借錢？而上訴人先是假裝記錯借款日期，張冠李戴，嗣又隱瞞被上訴人有
      先匯一百九十五萬元入其戶頭之資訊。
三、證據：除援用原審提出者外，補提被上訴人台北第二信用合作社松山分行活儲往
    來明細、款證明影本為證。
    理  由
一、兩造爭執要旨
    本件上訴人於原審起訴主張：被上訴人乙○與陳山旺（業經原審判決確定）為夫
    妻，於八十一年間共同向上訴人借款一百萬元，到期後未為返還，至八十三年間
    本金合計已至六百餘萬元，亦不再支付利息，除經被上訴人乙○以其所有座落台
    北市○○街○段八十號七樓房屋（含土地）設定抵押權二百萬元予上訴人，隨後
    以一百八十一萬元出售後抵銷積欠之部分借款，經結算結果尚欠上訴人五百萬元
    未能清償，經雙方同意由陳山旺開具六張面額共為五百萬元之本票交上訴人收執
    ，但本票到期前帳戶即經結清銷戶，陳山旺潛往大陸，被上訴人則以已與陳山旺
    離婚為由不予理會，上訴人雖就所持本票行使權利，並經強制執行，但分文未獲
    ，而被上訴人卻購置千萬元豪宅，經查證始知被上訴人並未離婚，因此被上訴人
    二人間自始即有共同詐欺之侵權行為。為此本於侵權行為、消費借貸之法律關係
    ，請求被上訴人連帶給付五百萬元及自各起訴狀繕本送達之翌日按年息百分之五
    計算之利息等語。被上訴人則否認曾與陳山旺共同向上訴人借款或共同向上訴人
    詐欺等情，辯稱上訴人所舉之如附表所示本票，皆僅有「房友資訊雜誌社陳山旺
    」之簽章，並無被上訴人簽章，不足證明被上訴人與陳山旺有共同借款之事實。
二、得心證之理由
（一）按主張有利於己之事實者，就其事實應負舉證責任，民事訴訟法第二百七十七
      條定有明文。本件上訴人主張被上訴人有共同侵權行為與借貸之法律關係存在
      ，自應就侵權行為事實存在及借貸法律關係存在，負舉證之責。又主張法律關
      係存在之當事人，需就該法律關係發生所需具備之特別要件，負舉證之責任，
      至於他造主張有利於己之事實，應由他造舉證證明（最高法院台上字第八八七
      號判例參照）。而「因故意或過失，不法侵害他人之權利者，負損害賠償責任
      。」民法第一百八十四條第一項前段亦定有明文。就侵權行為言，被害人應就
      行為人故意或過失之行為，不法侵害其權利之事實負舉證責任，此與債務不履
      行以由債務人證明免責事由者，有所不同。即民法第一百八十四條第一項前段
      規定侵權行為以故意或過失致不法侵害他人之權利為要件，故主張對造應負侵
      權行為責任者，應就對造之有故意或過失之行為致權利受侵害負舉證責任（最
      高法院七十年台上二五五０號、八十二年台上二六七號判決參照）。
（二）本件上訴人主張被上訴人與陳山旺共同以借貸為名向上訴人詐取財物等事實，
      其所主張之借貸日期，分別為：八十一年一月廿八日、八十一年六月十八日、
      八十二年一月十九日、八十二年七月二日、各借得一百萬元。其方式係由二人
      持共同經營之皇友仲介實業有限公司（下稱皇友仲介公司）之支票，向上訴人
      貸借，又稱八十二年十二月廿四日至八十三年六月間，前開借款均將到期，被
      上訴人又以大陸工廠增資為由，再向上訴人貸借二百萬元，上訴人乃於八十二
      年十二月廿四日在台北國際商業銀行三興分行匯出一百十五萬元至被上訴人所
      有台北二信松山分社之帳戶，事後被上訴人再向上訴人借得八十五萬元，並由
      被上訴人與陳山旺於八十三年六月廿九日簽發房友雜誌社，到期日為同年十月
      一日之六張連號各一百萬元之支票，所借款項，均依被上訴人或陳山旺之電話
      指示，或予現金支票（即以現金交換銀行之支票），或匯至指定之帳戶，或其
      他之方式交付者等語。但查：
  １、上訴人主張被上訴與陳山旺共同借款實際時間分別為八十一年一月廿八日、同
      年六月十八日、八十二年一月十九日、同年七月二日，其方式是由被上訴人與
      陳山旺共同持二人所經營之皇友仲介公司之支票，向上訴人借貸款項等語。經
      查被上訴人為皇友仲介公司之股東，並曾以該公司經理名義對外承攬業務，固
      為被上訴人所自認，但上訴人所稱被上訴人與陳山旺二人持皇友公司之票據向
      上訴人借款之事實，上訴人雖經本院曉諭後仍未能舉證以實其說，自難採信。
  ２、上訴人再稱被上訴人與陳山旺於增借二百萬元後，陳山旺於八十三年六月二十
      九日簽發房友雜誌社六張本票予上訴人收執，又稱房友雜誌社實際由被上訴人
      與陳山旺共同經營，陳山旺於八十九年一月七日在檢察官偵訊中亦稱房友雜誌
      社實際上為被上訴人獨立經營，房友仲介公司於八十三年六月二十一日與松泉
      建設有限公司簽訂委售房屋之合約書，亦由被上訴人與陳山旺共同出面等語，
      並提出松泉公司合約書等件為證。經核上訴人提出六紙如原判決附表所示之本
      票，其發票人欄僅記載「房友資訊雜誌社即陳山旺」，此外並無任何被上訴人
      為發票人或背書人之記載或簽名蓋章，自不足以證明上開票據係由被上訴人與
      陳山旺共同持往向上訴人借款所用，亦無從據以推斷陳山旺發票行為與被上訴
      人有何關聯。
  ３、上訴人再以被上訴與陳山旺所借款項經多次換票，約於八十四年九月一日至九
      月二十日間全部退票，連同利息，合計七張支票，共六百八十一萬元，事後由
      被上訴人出面取回，並由被上訴人向台灣中小企業銀行松山分行辦理註銷退票
      紀錄等語。但查上開事實為被上訴人所否認，且經本院函查台灣中小企業銀行
      松山分行關於房友資訊雜誌社註銷退票紀錄申請單，以肉眼比對結果，與被上
      訴人筆跡亦有不同。上訴人雖請求將上開筆跡送請鑑定，但查上開註銷退票記
      錄申請單縱為被上訴人前往辦理，亦與上開所稱借款事實存在並無必然因果關
      聯存在，不能因此即認被上訴人即為借款人，是以本院認無送請鑑定必要，亦
      併此說明。
  ４、上訴人於原審中主張有關房友支票存根聯已遭被上訴人等人變造等語，但上訴
      人並未舉證以實其說，且如原判決附表所示本票帳戶係經陳山旺自行至開戶銀
      行辦理結清銷戶，即與被上訴人無關，亦據台灣台北地方法院檢察署檢察官查
      明清楚，有前揭陳山旺之起訴書影本在卷足按。上訴人再稱被上訴人曾與陳山
      旺交付皇友房屋仲介實業有限公司之支票，被上訴人並曾以出售台北市○○街
      ○段八十號七樓房屋暨座落之土地所得款項清償一百八十一萬元借款，並收回
      兩張房友資訊雜誌社支票等語，但此亦為被上訴人所否認，上訴人亦未舉證證
      明，復難採信。
  ５、上訴人雖再證明曾於八十二年十二月二十四日自台北國際商業銀行三興分行匯
      款一百十五萬元款項入被上訴人帳戶，就此事實雖為上訴人所自認，但辯稱被
      上訴人於八十二年六月四日曾匯款一百九十五萬元予上訴人，由上訴人台北企
      銀三興分行0000000000000 帳戶中收受，上開一百十五萬元只是上訴人還被
      上訴人一百九十五萬借款之部分款項而已，就被上訴人主張有一百九十五萬借
      款之事實，已據其提出上開款單一紙為證（本院卷一一二頁），並為上訴人
      所不爭執，雖上訴人爭執該一百九十五萬元款項目的，稱係被上訴人用以清償
      先前借款用。經核被上訴人主張上訴人有向伊收受一百九十五萬元款項之事實
      ，已據其提出上開款單一紙為證，上訴人稱係清償之前借款用，自應就之前
      有該一百九十五萬元借款存在之事負舉證責任，但上訴人並未舉證以實其說，
      自難為採信。
  ６、上訴人再以錄音帶譯文為證，主張被上訴人曾坦承向伊借款，但核上開錄音帶
      譯文，雖上訴人一再片面要求被上訴人還錢，被上訴人則答以借款與伊無關，
      錢非伊所借等語，自難僅憑上訴人在被上訴人不知情下所錄之錄音帶，做為被
      上訴人借款事實之證據。
三、綜上所述，上訴人主張被上訴人與陳山旺以借貸為名，共同向上訴人詐欺等語，
    為不足採，被上訴人抗辯被上訴人並未與陳山旺共同向上訴人借貨尚屬可信。是
    則上訴人執此主張被上訴人應連帶給付云云，自屬無據。從而，上訴人主張本於
    侵權行為與借貸法律關係，請求被上訴人給付為無理由，不應准許。其假執行之
    聲請亦失所附麗，應併予駁回。原審為上訴人敗訴之判決，及駁回其假執行之聲
    請，並無不合。上訴意旨指摘原判決不當，求予廢棄改判，為無理由，應予駁回
    。
四、據上論結，本件上訴為無理由，依民事訴訟法第四百四十九條第一項、第七十八
    條，判決如主文。
中      華      民      國    九十      年      六      月     二十七   日
                                民事第九庭
                                    審判長法  官  吳  謙  仁
                                          法  官  林  樹  埔
                                          法  官  魏  大  喨
右正本係照原本作成。
如不服本判決，應於收受送達後二十日內向本院提出上訴書狀，其未表明上訴理由者
，應於提出上訴後二十日內向本院補提理由書狀（均須按他造當事人之人數附繕本）
上訴時應提出委任律師或具有律師資格之人之委任狀；委任有律師資格者，另應附具
律師及格證書及釋明委任人與受任人有民事訴訟法第四百六十六條之一第一項但書或
第二項（詳附註）所定關係之釋明文書影本。
中      華      民      國    九十      年      六      月     二十     日
                                            書記官  黃  美  玉
附註：
民事訴訟法第四百六十六條之一（第一項、第二項）：
對於第二審判決上訴，上訴人應委任律師為訴訟代理人。但上訴人或其法定代理人具
有律師資格者，不在此限。
上訴人之配偶、三親等內之血親、二親等內之姻親，或上訴人為法人、中央或地方機
關時，其所屬專任人員具有律師資格並經法院認為適當者，亦得為第三審訴訟代理人
。


司法院資訊處製作；財團法人民間司法改革基金會備份。
